臺灣桃園地方法院民事判決　　　　　　　　　　　　　九十三年度簡上字第九０號
　　上　訴　人　乙○○
　　訴訟代理人　苗繼業律師
　　被上訴人　　彰化商業銀行股份有限公司
　　法定代理人　丙○○
　　訴訟代理人　甲○○
右當事人間執行異議之訴事件，上訴人對於中華民國九十三年四月十二日本院桃園簡
易庭九十三年度桃簡字第一七七號第一審判決，提起上訴，於民國九十三年九月七日
言詞辯論終結，本院判決如左：
    主      文
原判決廢棄。
本院九十二年度執字第二二六八九號給付票款強制執行事件之強制執行程序應予撤銷
。
被上訴人不得執本院八十四年度桃簡字第五二五號給付票款民事確定判決為執行名義
對上訴人為強制執行。
第一、二審訴訟費用由被上訴人負擔。
    事      實
甲、上訴人方面：
一、聲明：求為判決：如主文所示。
二、陳述：除與原判決記載相同者，茲引用之外，補稱：
（一）被上訴人所據以聲請強制執行程序者為民國八十六年六月五日鈞院華民執十字
      第五０五一號債權憑證，而該債權憑證上所載債權為鈞院八十四年度桃簡字第
      五二五號確定判決確認之新台幣（下同）三十八萬九千二百五十元之支票票款
      請求權，而該支票票款請求權，依據票據法第二十二條第一項規定，時效僅一
      年，係為不滿五年之短期時效，既經確定判決，依據民法第一百三十七條第三
      項規定，時效延長為五年，並依據同法第一百三十七條第二項規定，自判決確
      定時起，從新起算，因而就前述支票票款請求權，自判決確定時之八十四年十
      一月九日，時效重新起算，且延長為五年。被上訴人於提起本件所涉之強制執
      行程序前，曾於八十六年間聲請強制執行，但因該次執行程序執行無結果，經
      鈞院於八十六年六月五日核發債權憑證在案，依民法第一百三十七條第一項規
      定，本件所涉前述支票票款請求權，自八十六年六月五日，時效再次從新起算
      。又債權憑證並非新生之執行名義，僅為執行法院發給債權人收執之憑證，故
      債權憑證仍應受原執行名義時效之拘束，然本件被上訴人再次聲請強制執行之
      時間為九十二年七月二十九日，距前次發給債權憑證之時間，已有六年一個月
      之久，且期間並未更新債權憑證，故前述支票債權，業已罹於時效，上訴人自
      得依據民法第一百四十四條，主張時效抗辯，拒絕給付票款，爰依據強制執行
      法第十四條第一項規定提起異議之訴。
（二）民事訴訟法第四百四十七條第一項之規定乃在課以當事人適時提出義務，亦即
      賦予在訴訟程序中意圖延滯訴訟而遲延提出攻擊防禦方法之當事人失權效果之
      規定，若因不可歸責於一方當事人之因素而遲延提出，或如不許其提出將顯失
      公平之情形，即不在此限。此乃因民事訴訟程序之目的非僅於促進訴訟，另有
      真實發現之義務，而上訴人之職業僅為自耕農，且學歷為國中肄業，在提起上
      訴前並不知悉民法上有關消滅時效之相關規定，故上訴人未於第一審訴訟程序
      中提出時效抗辯，確實有不可歸責之原因。
三、證據：除援用第一審所提證據外，補提出本院民執十字第五０五一號債權憑證、
    本院八十四年度桃簡字第五二五號確定判決、本院桃園簡易庭判決確定證明書、
    被上訴人強制執行聲請狀、上訴人遭偽造之
    反面各一份（以上均為影本）為證。
乙、被上訴人方面：
一、聲明：求為判決：駁回上訴。
二、陳述：除與原判決記載相同者，茲引用之外，補稱：被上訴人對於上訴人主張系
    爭支票票款請求權業已罹於消滅時效不爭執。惟因修正後之民事訴訟法對於第二
    審上訴採取嚴格之續審制，故為達成審判中當事人促進訴訟義務之要求，當事人
    於第一審審理時應提出完整證據攻擊防禦方法，如延滯提出至上訴始為主張，將
    產生訴訟上失權效果，故本件上訴人於第一審審理程序中從未提出被上訴人請求
    權已罹於時效之抗辯，至第二審時始提出新攻擊防禦方法，自屬於法不合。且上
    訴人雖主張有民事訴訟法第四百四十七條第一項但書第五款及第六款之情形，惟
    前述第五款規定業已將當事人之輕過失納入失權要件，非如舊法僅以故意或重大
    過失始為失權之要件，就本件而言，上訴人延滯提出時效抗辯，應屬重大過失。
    而前述第六款規定則屬不確定法律概念，為避免本款之濫用造成法律不安定性，
    自須從嚴解釋並待司法裁判就若干特殊案例建立類型化標準，惟本件之爭點僅為
    消滅時效之抗辯，其單純化不言可喻，自非屬前述第六款之規範範圍。
三、證據：援用第一審所提證據。
丙、本院依職權調取本院八十四年度桃簡字第五二五號卷宗及九十二年度執字第二二
    六八九號給付票款事件卷宗。
    理      由
一、本件上訴人起訴主張：被上訴人以其執有上訴人於八十四年六月二十五日所簽發
    ，面額三十八萬九千二百五十元之支票一紙，經本院以八十四年度桃簡字第五二
    五號給付票款事件判決上訴人應給付被上訴人上開票款及利息後，聲請就上訴人
    之財產為強制執行，然該紙支票並非上訴人所簽發，兩造間未有交易往來，上訴
    人從未收受法院開庭通知，前揭判決書所載地址並非上訴人之住址，且該民事卷
    宗內所附上訴人之
    月日外，餘均與事實不符，顯係他人偽造後持向銀行申請開戶並簽發系爭支票，
    為此提起執行異議之訴，請求撤銷本院九十二年度執字第二二六八九號強制執行
    程序，並請求確認被上訴人執有上訴人於八十四年六月二十五日所簽發，票號Ｃ
    Ａ0000000號、付款人為寶島商業銀行八德分行，面額三十八萬九千二百
    五十元之支票債權不存在（請求確認支票債權不存在之聲明於上訴人上訴後未列
    為上訴聲明）。
二、被上訴人則以：訴外人將盛實業有限公司向其借款，而背書交付上訴人所簽發之
    系爭支票一紙，詎前揭支票經被上訴人屆期提示後竟遭退票，被上訴人乃依票據
    關係提起清償票款之訴，並經本院八十四年度桃簡字第五二五號判決被上訴人勝
    訴並確定在案。本件上訴人異議所主張有消滅或妨礙債權人請求之原因事實均發
    生於前訴訟言詞辯論終結前，其未於前訴訟提出，已生失權之效果，上訴人提起
    異議之訴於法未合云云置辯。
三、本件上訴人提起上訴主張：被上訴人所據以聲請強制執行程序之債權憑證所載支
    票票款請求權，時效僅一年，經確定判決後時效從新起算延長為五年，本件所涉
    之強制執行程序前，被上訴人於八十六年六月五日因執行無結果經本院核發債權
    憑證在案，被上訴人再次聲請強制執行之時間為九十二年七月二十九日，故前述
    支票債權，業已罹於時效，上訴人主張時效抗辯等語，業據其提出八十六年六月
    五日本院民執十字第五０五一號債權憑證、本院八十四年度桃簡字第五二五號民
    事確定判決、被上訴人九十二年七月間向本院提出之民事執行聲請狀各一份（以
    上均為影本）為證，核屬相符。被上訴人對於前述系爭支票票款請求權業已罹於
    消滅時效乙節亦不爭執，堪信上訴人此部分主張為真實。至上訴人主張其得據此
    提起強制執行法第十四條第一項前段之債務人異議之訴，請求判決本院九十二年
    度執字第二二六八九號給付票款強制執行事件之強制執行程序應予撤銷，被上訴
    人不得執本院八十四年度桃簡字第五二五號給付票款民事確定判決為執行名義對
    上訴人為強制執行等情，則為被上訴人矢口否認，並以前揭情詞置辯。是本件之
    爭點乃在於：上訴人於本審提出時效抗辯是否受民事訴訟法第四百四十七條第一
    項前段之規定限制而不得提出。
四、按現行民事訴訟法第四百四十七條規定於九十二年二月七日修正公布，其修正理
    由為：「現行民事訴訟法採行修正之續審制，仍無法避免及改正當事人輕忽第一
    審程序，遲至第二審程序始提出新攻擊防禦方法之情形，不但耗費司法資源，且
    造成對造當事人時間、勞力及費用之浪費，亦無從建構完善之金字塔型訴訟制度
    。為改正上述之缺點，合理分配司法資源，乃修正本條第一項規定，原則上禁止
    當事人於第二審提出新攻擊防禦方法，惟若一律不准當事人提出新攻擊或防禦方
    法，對於當事人權益之保護欠週，因此於但書規定例外得提出新攻擊防禦方法之
    情形：‧‧‧第一款至第四款之規定，均屬不可歸責於當事人，致其未能於第一
    審法院提出攻擊防禦方法之情形，為免掛一漏萬，並於第五款規定，其他非可歸
    責於當事人之事由，致未能於第一審提出者，應許當事人得於第二審法院提出。
    審判所追求者，為公平正義之實現，如依各個事件之具體情事，不准許當事人提
    出新攻擊或防禦方法，顯失公平者，應例外准許當事人提出之，否則法院之裁判
    殆失其意義，爰為第六款規定。」。足見該條修正之意旨乃側重於民事訴訟法上
    促進訴訟之義務，蓋基於國民法主體性原則，訴訟當事人即程序主體不僅可請求
    受訴法院實現其實體利益；亦可請求法院維護其程序利益，因此法院之審理活動
    應以能兼顧滿足發現真實與促進訴訟二基本要求為理想目標。受訴法院對於當事
    人一方面應賦予發現真實（追求實體利益）之機會，一方面則應同時賦予其有促
    進訴訟（追求程序利益）之機會。故民事訴訟法第四百四十七條第一項之規定課
    以當事人適時提出義務，亦即賦予在訴訟程序中「意圖延滯訴訟」而遲延提出攻
    擊防禦方法之當事人失權效，但若因不可歸責於一方當事人之因素而遲延提出，
    或如不許其提出將顯失公平之情形，即不在此限。此乃因前述民事訴訟程序之目
    的非僅在於促進訴訟，另有真實發現之義務，且受訴法院在審理程序中應注意雙
    方當事人間武器平等。本件上訴人之職業為自耕農，其學歷為國中肄業，被上訴
    人則為金融機構法人，故上訴人主張在其提起上訴前並不知悉民法上有關消滅時
    效之相關規定，致未於第一審訴訟程序提出時效抗辯，應屬可採。況本件上訴人
    雖於第一審未適時提出時效抗辯之攻擊防禦方法，上訴人提起上訴時即主張時效
    抗辯，應不致延滯本件訴訟之終結，是本院認上訴人抗辯本件被上訴人所執以聲
    請強制執行程序之債權憑證所表彰之系爭支票票款請求權確已罹於消滅時效，於
    法尚無違誤。
五、綜上所述，上訴人主張本件被上訴人所執以聲請強制執行程序之債權憑證表彰之
    系爭支票票款請求權確已罹於消滅時效為可採，被上訴人抗辯依據民事訴訟法第
    四百四十七條第一項前段規定，上訴人應已失權不得再行主張時效抗辯為無可取
    。從而，上訴人本於強制執行法第十四條第一項前段規定，請求判決本院九十二
    年度執字第二二六八九號給付票款強制執行事件之強制執行程序應予撤銷，被上
    訴人不得執本院八十四年度桃簡字第五二五號給付票款民事確定判決為執行名義
    對上訴人為強制執行，當屬有據，應予准許。原審為上訴人敗訴之判決，尚有未
    洽。上訴意旨指摘原判決不當，求予廢棄改判，為有理由。爰由本院予以廢棄改
    判，如主文第二、三項所示。
六、據上論結，本件上訴為有理由，依民事訴訟法第四百三十六條之一第三項、第四
    百五十條、第七十八條，判決如主文。
中　　　華　　　民　　　國　　九十三　　年　　　九　　　月　　二十一　　日
                                      台灣桃園地方法院民事第一庭
                                              審判長法官  郭琇玲
                                              法      官  賴惠慈
                                              法      官  陳清怡
右正本證明與原本無異
本判決不得上訴。
                                              法院書記官  黃楓茹
中　　　華　　　民　　　國　　九十三　　年　　　九　　　月　　二十四　　日
